台灣高等法院民事判決　八十九年度上易字第五一四號
　　上　訴　人　益祥大達投資股份有限公司（原名益祥輪船股份有限公司）
　　法定代理人　楊英華
　　被　上訴人　甲○○
　　　　　　　　乙○○
右當事人間請求返還不當得利事件，上訴人對於中華民國八十九年七月十九日台灣台
北地方法院八十八年度訴字第三一○八號第一審判決提起上訴，本院判決如左：
    主    文
原判決關於駁回上訴人後開第二、三項之訴部分，及該部分假執行之聲請，並訴訟費
用之裁判廢棄。
被上訴人甲○○應給付上訴人新台幣貳拾萬肆仟柒佰伍拾伍元，及自民國八十九年
七月八日起，至清償日止，按年息百分之五計算之利息。
被上訴人乙○○應給付上訴人新台幣壹拾壹萬肆仟陸佰玖拾貳元，及自民國八十九年
七月八日起，至清償日止，按年息百分之五計算之利息。
其餘上訴駁回。
第一、二審（確定部分除外）訴訟費用，由被上訴人甲○○負擔六分之二，被上訴人
乙○○負擔六分之一，餘由上訴人負擔。
    事實及理由
一、上訴人原名益祥輪船股份有限公司，民國（下同）八十八年九月二十日更名為益
    祥大達投資股份有限公司，合先明。
二、上訴人主張：坐落台北市○○段○○段六○四地號（下稱系爭土地）、六○五地
    號土地及其上建物即門牌號碼台北市○○路○段二三七號房屋，原係伊所有，六
    十七年七月三十一日出售予被上訴人甲○○及訴外人陳同甲，應有部分各三分之
    一、三分之二，因系爭土地為道路預定地，乃約定暫不辦理所有權移轉登記，僅
    就六○五地號土地及房屋部分辦理過戶手續，惟稅捐則應由買受人負擔。八十五
    年六月十七日陳同甲將其應有部分三分之二出售予被上訴人乙○○，除系爭土地
    部分外，均已辦妥所有權移轉登記。依買賣契約約定，地價稅應由被上訴人繳納
    ，惟自七十八年起至八十八年止之地價稅，均由伊繳納，被上訴人則拒不給付，
    因而受有相當於地價稅之利益，致伊受有損害，依民法第一百七十九條之規定，
    被上訴人自應將相當於地價之利益返還伊等語。備位聲明：求為命：(一)被上訴人
    甲○○應給付如附表一所示之金額及利息。(二)被上訴甲○○、乙○○應給付如附
    表二所示金額及利息之判決（先位聲明部分：上訴人依民法第一百七十九條規定
    ，求為命被上訴人應連帶給付上訴人相當於租金之不當得利新台幣（以下同）二
    百二十四萬六千六百八十元部分，業經判決上訴人敗訴。上訴人就此部分未聲明
    不服。僅就備位聲明部分提起上訴）。並上訴聲明：(一)原判決關於駁回後開之訴
    部分廢棄。(二)被上訴人甲○○應給付上訴人如附表一所示之金額及利息。(三)被上
    訴人應給付上訴人如附表二所示金額及利息。
三、被上訴人則以：上訴人於六十七年七月間已將系爭土地及其房屋出售予訴外人陳
    同甲及被上訴人甲○○，並於同年八月十九日交付陳同甲、甲○○使用，惟因系
    爭土地於六十五年間已規劃為六米巷道預定地，買賣時為節稅故，乃約定系爭土
    地暫時不辦理所有權移轉登記。被上訴人乙○○嗣於八十五年六月間買得系爭土
    地及六○五地號土地暨其上建物應有部分三分之二，故被上訴人占有系爭土地有
    法律上原因。又依買賣契約之約定，伊領取土地徵收補償費後始須繳納稅捐，惟
    系爭土地迄今尚未徵收，伊應負擔稅捐之停止條件尚未成就，自未受有相當於地
    價稅之不當得利可言。又上訴人為系爭土地之登記名義人，其繳納地價稅係履行
    公法上之納稅義務，不應轉嫁由伊負擔。況縱認上訴人對伊有不當得利之請求權
    存在，亦已罹於五年之短期時效等語，資為抗辯。並答辯聲明：駁回上訴。
四、經查，坐落台北市○○段七○七之二地號土地（嗣經重測分割為台北市○○區○
　　○段六小段六○四號、六○五號）及其上門牌號碼台北市○○○路○段八九巷八
　　號房屋（嗣經整編為台北市○○路○段二三七號），原係上訴人所有，六十七年
　　七月三十一日出售予被上訴人甲○○及訴外人陳同甲，應有部分分別為三分之一
　　、三分之二，並已交付被上訴人甲○○及陳同甲使用。惟因系爭六○四地號土地
　　為道路預定地，乃約定該部分土地暫不辦理所有權移轉登記，仍為上訴人名義，
　　六○五地號土地及建物部分，則已移轉登記予被上訴人甲○○、陳同甲所有。八
　　十五年六月十七日被上訴人乙○○購得六○四號、六○五號土地及其上建物應有
　　部分三分之二，建物及六○五號土地已辦妥所有權移轉登記等事實，為兩造所不
　　爭執，並經證人即代書黃延忠及陳同甲到庭證述明確（見原審卷六○—六二頁）
　　，復有買賣契約書影本三件、發票影本一紙、土地及建物所有權狀影本五紙、契
　　稅繳款書影本二紙、土地、建物登記謄本三紙、土地複丈略圖在卷可證（見原審
　　卷一一、一二、二八、二九、四三—五一、六八、九三—九八頁），並經原審法
　　院勘驗屬實，有勘驗筆錄、台北市大安地政事務所土地複丈成果圖附卷可憑（見
　　原審卷七四—七五、八○頁），堪信為真實。
五、按上訴人與被上訴人甲○○、陳同甲簽訂之不動產買賣契約書第五條、追約第一
　　條分別約定：「本件移轉登記所發生之土地增值稅由甲方（即被上訴人甲○○、
　　陳同甲）負擔，房屋契稅由甲方負擔之，至於交管不動產以前應繳有關本不動產
　　各項捐稅由乙方（即上訴人）負責繳清，以後歸甲方支理。．．」「本約訂定後
　　，有關本不動產任何之補償費，概由甲方享受，如須乙方出面協助領取補償費時
　　，乙方應無條件協助甲方領取，不得藉故拖延或拒絕，如因而致甲方遭受損害時
　　，乙方願負賠償責任。但甲方領取補償費應繳有關費用、稅金，及土地分割後，
　　無論甲方是否辦理過戶登記，應繳納之各項稅捐，概由甲方負擔，與乙方無涉」
　　，有買賣契約書可參（見原審卷九四、九六頁），並為被上訴人所不爭執（見本
　　院卷七六、八一、九四頁），則依契約約定，系爭不動產交付後，不論是否辦妥
　　所有權移轉登記，應繳納之稅捐，均由被上訴人負擔，堪以認定。被上訴人雖辯
　　稱：領取補償費為負擔稅捐之停止條件，系爭土地未徵收，條件尚未成就，無繳
　　納稅捐之義務云云，與契約之約定不符，況土地被徵收後，即無須再繳納地價稅
　　，故被上訴人上開所辯，不足採信。又繳納地價稅原則上雖係土地所有權人應履
　　行之公法上義務，惟系爭土地因係巷道預定地，為節稅計，故未辦理所有權移轉
　　登記，俟後徵收之補償費則由買方領取等事實，為被上訴人乙○○買受時所知悉
　　（見原審卷三四頁），則系爭土地既由被上訴人買受、使用，因上開緣故，未辦
　　理所有權移轉登記，致地價稅仍由上訴人繳納，上訴人因而受有相當於地價稅之
　　損害，被上訴人受有相當於免繳納地價稅之利益，從而，上訴人依不當得利之法
　　律關係，請求被上訴人返還，於法有據。與被上訴人乙○○是否知悉上開買賣契
　　約書有關稅捐由買受人負擔之約定無涉。另上訴人非請求相當於租金之損害金，
　　自無五年時效之適用，被上訴人辯稱：上訴人之請求權已罹於時效云云，亦不足
　　採。
六、次查，上訴人於八十四年間就系爭六○四地號土地，向台北市稅捐稽徵處大安分
　　處申請免徵地價稅，經該處函覆「該地號十三平方公尺部分供公共巷道使用，依
　　土地稅法減免規則第九條規定，自八十四年起免徵地價稅，另七十六平方公尺部
　　分，地上房屋為安和路二段二三七號，供利元輪胎行及普利司通輪胎行使用，未
　　能免徵地價稅，惟依土地稅法第十九條規定公共設施保留地按千分之六計徵地價
　　稅」，有該分處八十四年九月三十日北市稽大安乙字第四五五一二號函影本一件
　　在卷可按（見原審卷一二五頁）。而系爭六○四地號土地，自七十八年度至八十
　　一年度之地價稅額為四萬六千五百六十五元、五萬八千二百零六元、七萬三千三
　　百二十元、八萬八千四百三十三元，八十三年度、八十四年度、八十六年度、八
　　十七年度、八十八年度則分別為十萬七千四百四十八元、四萬六千五百四十八元
　　、四萬八千三百七十二元、五萬零一百九十六元、五萬零一百九十六元，有台北
　　市稅捐稽徵處中正分處八十三年十二月三十日北市稽中正乙字第三○一二六號函
　　、台北市土地稅數字異動清單、地價稅課稅土地歸戶清冊、地價稅課稅明細表、
　　地價稅繳款書及地價稅課稅土地清單附卷可稽（見原審卷一三七—一四四頁），
　　並為被上訴人所不爭執（見本院卷七七、一○○頁），又系爭土地之地價稅至八
　　十八年止，均無欠稅之紀錄等情，有台北市稅捐稽徵處中正分處九十年八月十日
　　、九十一年一月二日北市稽中正丙字第九○六一七二一六○○號、九○六三○二
　　七二○○號函可按（見本院卷一一四、一四七頁）。而系爭土地之名義上所有權
　　人為上訴人，納稅義務人亦記載為上訴人，且自七十八年起至八十八年止，均無
　　欠繳地價稅之紀錄，已如前述，則上訴人主張均由其繳納，應堪信為真正。被上
　　訴人甲○○雖辯稱：地價稅已繳納至八十四年，嗣改稱已繳納至八十六年云云（
　　見本院卷九五、一四四頁），然均無法舉證證明之，故其所辯，亦不足採。
七、又查，系爭土地自七十八年起至八十八年止，地價稅共七十萬四千二百六十四元
　　（46564元＋58206元＋73320元＋88433元＋88433元＋107448元＋46548元＋4654
　　8元＋48372元＋50196元＋50196元＝704264元），此均由上訴人繳納，已如前述
　　，致上訴人受有相當於地價稅之損害，被上訴人因而受有利益，上訴人自得請求
　　被上訴人返還。參酌土地稅第三條第二項規定，地價稅以共有人各按其應有部分
　　為納稅義務人之意旨，則被上訴人甲○○受到相當於地價稅三分之一，即二十三
　　萬四千七百五十五元之利益，被上訴人乙○○為自八十五年起至八十八年止相當
　　於地價稅三分之二之利益，惟其係八十五年六月間買受系爭土地，則八十五年度
　　部分應以其應負擔地價稅之二分之一計算較公允，則被上訴人乙○○受到之利益
　　為一十一萬四千六百九十二元【46548元×2/3÷2＝15516元（48372元＋501
　　96元＋50196元）×2/3＝99176元15516＋99176＝114692元】。
八、綜上所述，上訴人本於不當得利之法律關係，請求被上訴人甲○○、乙○○分別
　　給付二十三萬四千七百五十五元、一十一萬四千六百九十二元，及均自起訴狀繕
　　本送達之翌日即八十九年七月八日起，至清償日止，按年息百分之五計算之利息
　　，為有理由，應予准許。逾此所為請求，為無理由，應予駁回。原審就上開應准
　　許部分，為上訴人敗訴之判決，尚有未洽，上訴意旨求予廢棄改判，為有理由，
　　爰由本院予以廢棄改判如主文第二項、第三項所示。至於上訴人之請求不應准許
　　部分，原判決為上訴人敗訴之判決，經核於法並無不合，上訴意旨求予廢棄改判
　　，為無理由，應駁回其上訴。
九、兩造其餘攻擊、防禦方法與判決結果無涉，爰不一一論述，併此明。
十、據上論結，本件上訴為一部有理由，一部無理由，依民事訴訟法第四百五十條、
　　第四百四十九條第一項、第七十九條但書，判決如主文。
中　　　華　　　民　　　國　　九十一　　年　　　五　　　月　　　七　　　日
                                  民事第十四庭
　　　　　　　　　　　　　　　　　　　審判長法　官　張　劍　男
　　　　　　　　　　　　　　　　　　　　　　法　官　蘇　芹　英
　　　　　　　　　　　　　　　　　　　　　　法　官　蔡　芳　齡
右正本係照原本作成。
不得上訴。
中　　　華　　　民　　　國　　九十一　　年　　　五　　　月　　　十三　　日
　　　　　　　　　　　　　　　　　　　　　　書記官　蔡　錦　輝
附表一：
┌────┬──────────┬─────────┬──────────┐
│ 地價稅 │  金          額    │   利息起算日     │    備      註      │
│繳納年度│    （新台幣）      │（均算至清償日止）│                    │
├────┼──────────┼─────────┼──────────┤
│ 七十八 │四萬六千五百六十四元│ 七十九年一月一日 │                    │
├────┼──────────┼─────────┼──────────┤
│ 七十九 │  五萬八千二百零六元│ 八十年一月一日   │                    │
├────┼──────────┼─────────┼──────────┤
│  八十  │  七萬三千三百二十元│ 八十一年一月一日 │                    │
├────┼──────────┼─────────┼──────────┤
│ 八十一 │八萬八千四百三十三元│ 八十二年一月一日 │                    │
├────┼──────────┼─────────┼──────────┤
│ 八十二 │八萬八千四百三十三元│ 八十三年一月一日 │                    │
├────┼──────────┼─────────┼──────────┤
│ 八十三 │十萬七千四百四十八元│ 八十四年一月一日 │                    │
├────┼──────────┼─────────┼──────────┤
│ 八十四 │四萬六千五百四十八元│ 八十五年一月一日 │                    │
└────┴──────────┴─────────┴──────────┘
附表二：
┌────┬──────────┬─────────┬──────────┐
│ 地價稅 │   金        額     │   利息起算日     │    備        註    │
│繳納年度│    （新台幣）      │（均算至清償日止）│                    │
├────┼──────────┼─────────┼──────────┤
│ 八十五 │四萬六千五百四十八元│ 八十六年一月一日 │                    │
├────┼──────────┼─────────┼──────────┤
│ 八十六 │四萬八千三百七十二元│ 八十七年一月一日 │                    │
├────┼──────────┼─────────┼──────────┤
│ 八十七 │  五萬零一百九十六元│ 八十八年一月一日 │                    │
├────┼──────────┼─────────┼──────────┤
│ 八十八 │  五萬零一百九十六元│ 八十九年一月一日 │                    │
└────┴──────────┴─────────┴──────────┘
